【裁判字號】    91,訴,625
【裁判日期】    920327
【裁判案由】    商業會計法等
【裁判全文】
臺灣高雄地方法院刑事判決                          九十一年度訴字第六二五號
    公  訴  人  臺灣高雄地方法院檢察署檢察官
    被      告  丁○○
                甲○○
                己○○
    共      同
    選任辯護人  江雍正律師
                陳慧錚律師
                吳世敏律師
右列被告因商業會計法等案件，經檢察官提起公訴（九十年度偵字第一八六一三號）
，本院判決如左：
    主  文
丁○○、甲○○、己○○共同明知為不實之事項，而使公務員登載於職務上所掌之公
文書，足以生損害於公眾及他人，各處拘役伍拾日，如易科罰金，均以參佰元折算壹
日。
    事  實
一、丁○○、甲○○及己○○分別擔任龍華大飯店股份有限公司（下稱龍華公司）之
    總經理、董事長及監察人，同時身兼該公司股東。其等明知龍華公司於民國八十
    四年六月三十日上午十時並未召集其餘股東戊○○等十八人（若包含丁○○、甲○○、己○○，龍華公司股東共二十一人）舉行臨時股東會，竟於八十四年六、
    七月間某日，共同基於使公務員登載不實事項於公文書之犯意聯絡，推由己○○
    製作龍華公司八十四年六月三十日之股東臨時會議記錄草稿後，利用不知情之龍
    華公司職員整理、繕打內載「時間：八十四年六月三十日上午十時，地點：本公
    司會議室，出席股東計二十一人，主席：甲○○，記錄：己○○，討論事項：(1)
    改選董監事案，決議：票選結果甲○○、丁○○、陳重仁當選為董事，己○○當
    選為監察人；(2)修改章程案，本公司營業項目第三條依經濟部公告指示須刪除，
    茲修改章程如後附龍華大飯店股份有限公司章程，可否？提請公決，決議：照案
    通過。散會：上午十一時三十分。」等不實事項之股東臨時會議記錄初稿，旋於
    同年七月初通知不知情之「調和會計師事務所」人員據以製作上開內容相同之龍
    華公司八十四年六月三十日股東臨時會議記錄（正式版本），再由會計師事務所
    人員持向高雄市政府建設局申辦變更公司登記事項，使不知情之建設局承辦公務
    員於同年七月四日將上開不實之會議結果登載於職務上所掌之公司登記事項卡內
    ，足以生損害於戊○○等龍華公司之其餘股東十八人及高雄市政府建設局對於公
    司登記事項管理之正確性。
二、案經戊○○訴由臺灣高雄地方法院檢察署檢察官偵查起訴。
    理  由
一、訊據被告丁○○、甲○○、己○○固不否認有於右揭時地分別擔任龍華公司總經
    理、董事長及監察人並均身兼龍華公司股東之事實，惟矢口否認有使公務員登載
    不實事項於公文書罪嫌，均辯稱：龍華公司於八十四年六月三十日上午十時確實
    有舉行股東臨時會並決議各該事項，我們三人均有出席，但因為時間已隔太久，
    不能確定當日是否所有股東均有到齊云云。經查：
（一）右揭事實業據告訴人戊○○指訴明確，而龍華公司係委託調和會計師事務所人
      員製作正式之股東臨時會議記錄據以持向高雄市政府建設局申辦變更公司登記
      事項等情，亦據證人乙○○會計師到庭證述明確，復有八十四年六月三十日之
      龍華公司八十四年六月三十日股東臨時會議記錄影本及高雄市政府建設局據以
      登載之龍華公司變更登記事項卡影本各一份在卷可憑。
（二）被告丁○○於九十二年三月十三日本案審理期日係辯稱：龍華公司是小公司，
      由專業經理人負責聯絡股東開會，股東到齊後大家就一起討論事情，不拘形式
      云云，同日被告甲○○則辯稱：是公司小姐打電話通知開股東會，等股東到齊
      後大家坐下來一邊聊天、一邊討論事項云云，可知被告丁○○、甲○○就「由
      誰通知召開股東臨時會」一節之供述顯然不一，已有可疑。且查，被告丁○○
      於偵查中已自承：股東會議記錄是我們朋友三人（指被告三人）做的，不是正
      式開會，而都為好朋友，會議決議是送會計師的例行樣本（見九十年十二月十
      八日偵訊筆錄），而被告甲○○前於九十年四月十日在戊○○另行提起之自訴
      案件（業經判決自訴不受理確定）審理中亦供承：印象中八十四年六月三十日
      這次股東臨時會，戊○○沒有來開會，我們有個別打電話通知，但大部分股東
      都沒來，但因為出席股份超過三分之二，我們就自行決定（見本院九十年自字
      八一號案卷之第一三０頁訊問筆錄），又被告己○○於上開自訴案件之同日審
      理時亦供承：龍華公司八十四年六月三十日之股東臨時會議記錄，是我記錄的
      ，開會內容後來由公司小姐整理（見前述自訴案卷第一二九頁、第一三一頁之
      訊問筆錄），以上均核與告訴人戊○○一再指稱：未曾接獲任何人通知要召開
      股東臨時會，所以當日並未出席股東會等情相符，從而告訴人戊○○之指訴堪
      予採信，應認龍華公司於八十四年六月三十日之股東臨時會並未通知其他股東
      參加而實際係由被告三人自行決議之事實。至被告丁○○、甲○○、己○○在
      先前自訴案件之審理中及本案偵查、審理過程中，對系爭股東臨時會之召開流
      程、股東出席與決議情形等所為前後不一或互有出入之其他歷次供述，均與事
      實不符，顯係卸責之詞而不足採信。
綜上所述，本案事證明確，被告三人之犯行洵可認定。
二、按刑法上偽造文書罪所稱「足以生損害於公眾或他人」，以有損害之虞為已足，
    不以實際發生損害為要件（參照最高法院四十三年台上字第三八七號判例），再
    者，公司章程變更，增減董監事名額或公司營業項目，改選董事、監察人等事項
    ，均涉及公司之營運範圍、董事權利分配等經營變革，在在影響股東權益及公司
    發展，是以被告三人身為龍華公司之總經理、董事長及監察人並身兼股東，明知
    於八十四年六月三十日並未召開股東臨時會，竟共同製作內容不實之股東臨時會
    議記錄後，持使不知情之高雄市政府建設局承辦人員據以登載於職務上所掌之公
    司登記事項卡內，自足以生損害於戊○○等龍華公司之其餘股東十八人及高雄市
    政府建設局對於公司登記事項管理之正確性，核其等所為，均係犯刑法第二百十
    四條之使公務員登載不實事項罪。被告三人間就上開犯行具有犯意聯絡、行為分
    擔，均屬共同正犯。其等利用不知情之龍華公司職員及會計師事務所人員，分別
    製作不實會議記錄之初稿及正式版本，並委由會計師事務所人員持使不知情公務
    員登載於公司登記事項卡上之行為，均為間接正犯。審酌被告三人之品行尚佳，
    及犯罪動機、手段、目的，又其等犯行影響主管機關對於公司登記事項管理之正
    確性，惟情節尚非重大，參酌犯罪後之態度等一切情狀，分別量處如主文所示之
    刑，並依新修正之刑法第四十一條第一項規定，均諭知易科罰金之折算標準。而
    前開刑法第四十一條第一項之規定，係於被告等行為後之九十年一月十二日始修
    正生效，因被告所犯之罪於修正前本係得宣告易科罰金之罪，是參照台灣高等法
    院九十年法律座談會結論意見，爰逕依修正後刑法第四十一條第一項規定諭知易
    科罰金之折算標準，毋庸比較新舊法，附此敘明。
三、公訴意旨另以：（一）被告丁○○、甲○○、己○○三人右揭推由被告己○○製
    作龍華公司八十四年六月三十日股東臨時會議記錄並持向高雄市政府建設局申辦
    變更登記事項之行為，認另涉犯刑法第二百十六條、第二百十條之行使偽造私文
    書罪嫌；（二）又被告丁○○、甲○○、己○○三人亦為商業會計法所稱之商業
    負責人，依法負有保存會計憑證、帳簿報表之義務，竟對於龍華公司七十九年四
    月三十日至八十四年九月三十日（八十年度至八十三年度）之公司財務報表、帳
    冊、會計憑証等資料未予保存，故意使應保存之會計憑證、帳簿報表滅失毀損，
    同時遺漏會計事項不為記錄，致使公司之股東無從得知公司資金之流向及財務報
    表發生不實之結果，因認被告三人復涉有商業會計法第七十一條第二、四款之罪
    嫌。公訴人並認其等所涉上開（一）、（二）之犯嫌與前開論罪科刑部分犯行均
    有方法結果之牽連犯關係而請求從一重處斷云云。經查：
（一）公司之股東臨時會議記錄，係記載公司股東臨時會開會時之會議經過、決議事
      項等之書面資料，任何人經授權後本得製作，性質上應屬由記錄人員名義製作
      之私文書，而系爭會議記錄之實際記錄人員即為被告己○○之情，已如前述，
      則被告己○○既為有權製作，從而系爭會議記錄即非由無權限人製作之偽造私
      文書，自不構成偽造私文書或行使偽造私文書罪嫌，是此部分公訴意旨容有未
      洽。
（二）按犯罪事實應依證據認定之，無證據不得推定其犯罪事實，而不能證明被告犯
      罪者，應諭知無罪之判決，刑事訴訟法第一百五十四條、第三百零一條第一項
      分別定有明文；又刑事被告在被判罪確定之前，應被推定為無罪及被告並無自
      證無罪之義務，均為刑事訴訟之基本原則，是以被告否認犯罪所持之辯解，縱
      無可取，仍不得因此資以為反證其犯罪之論據；而告訴人之告訴，係以使被告
      受刑事訴追為目的，是其陳述是否與事實相符，仍應調查其他證據以資審認（
      分別參照最高法院八十七年度台上字第三四七一號判決及五十二年度台上字第
      一三００號判例）。又按，現行商業會計法第七十一條第二、四款之處罰規定
      （於八十四年五月十九日修正，第七十四條第二款規定修正前原列於同法第六
      十六條第二款，至第七十四條第四款於修正前並無處罰規定），係指商業負責
      人有「故意使應保存之會計憑證、帳簿報表滅失毀損者」及「故意遺漏會計事
      項不為記錄，致使財務報表發生不實之結果」之行為，亦即需以公司負責人主
      觀上具有犯罪之「故意」為構成要件，是以若無從證明行為人主觀上具有使應
      保存之會計憑證、帳簿報表滅失毀損，或遺漏會計事項不為記錄致使財務報表
      發生不實之結果之故意，即不能構成犯罪。次查：
  １、公訴人認被告三人涉有前述商業會計法罪嫌，係以其等均身為公司負責人及參
      與公司業務，自應對公司財務情況、帳冊保管情形甚為瞭解，竟於公司股東即
      告訴人戊○○對公司帳冊提出質疑而聲請法院檢查之際，始終未將全數會計帳
      冊資料提出等情，及本院先前指派為龍華公司檢查人之會計師丙○○製作之「
      帳證檢查報告書」及證詞等，資為論罪依據。
  ２、訊據三人於本院審理中雖均否認為龍華公司之實際負責人，亦否認有實際參與
      該公司經營事項之情，惟查，被告丁○○、甲○○、己○○分別擔任公司之總
      經理、董事長、監察人一情，已如前述，且被告丁○○於先前之自訴案件中已
      自承：龍華公司實際上是我在經營、負責決策，我是董事長等語（見九十年四
      月十日訊問筆錄），而被告甲○○、己○○於前述自訴案件及本案偵查程序中
      ，對於龍華公司股東出資之投資比例計算及營運、盈虧狀況均知之甚詳，足認
      被告丁○○、甲○○、己○○實際上確有參與公司經營而亦為公司負責人無誤
      ，先予敘明。
  ３、而首應審究者，係被告三人是否具有前揭使應保存之會計憑證、帳簿報表滅失
      毀損，或遺漏會計事項不為記錄致使財務報表發生不實之結果之「故意」。
    (1)有無使應保存之會計憑證、帳簿報表滅失毀損之故意？
      證人丙○○於本院九十一年五月二十一日審理時係證稱：在八十八年九月間受
      法院指定檢查龍華公司帳務資料，我在八十八年九月九日至法院拿龍華公司的
      資料（資料項目詳見卷內之帳簿憑證清單），查證結果查無七十九年的資料，
      是完全沒有資料，當初戊○○是要求查明七十九年間他投資的五百萬元款項的
      流向，但是沒有資料可查。我也有親自及透過法院行文，要求龍華公司提出七
      十九年資料，但直到我在八十九年十一月提出結論時，他們還是沒有提出來，
      我們在檢查時，發現被告所提出的帳證並不齊全，例如：每一年度的資產負債
      表、損益表均沒有。依照規定各公司在每年向國稅局申報後，仍要留存資產負
      債表、損益表等資料，公司與銀行每年的往來帳卡、交易明細表也都沒有，就
      檢查結果而論，我無法判斷該公司有無故意滅失毀損應保存之帳冊資料等語；
      其於九十一年一月十六日檢察官偵訊時亦證稱：龍華公司提出之帳冊內許多資
      料殘缺不全，應記載而未記載、整本空白未記的，然後我發文給龍華飯店將資
      料送我檢查，而送來的資料八十四年至八十七年的帳冊資料缺漏也很多，依我
      的專業來看，可能是沒有管理好，或是故意不全，應問公司人員（偵查中九十
      一年一月十六日偵訊筆錄），則由證人丙○○之上開證詞及其製作之「帳證檢
      查報告書」，固得據以認定龍華公司迄今並未提出七十九年之帳冊資料，且公
      司其餘歷年各項帳冊之登載或保存情形不佳之事實，惟造成此結果之可能因素
      非一，尚難遽而推論係因公司負責人之故意滅失毀損帳冊行為所致，況告訴人
      及被告三人均不否認：龍華公司自七十七年成立迄今，均處於虧損狀況，各董
      事、股東亦未曾分紅，迨於八十八年間並因經營不善而將公司盤讓予他人等情
      ，是以被告三人辯稱：在長期虧損且經營不善之情形下，導致帳冊未獲完整保
      存等語，亦非完全不能採信，且證人丙○○亦證陳：以其會計師之專業亦無法
      評斷此結果是否係因公司負責人之故意滅失毀損所致等語，再者，公訴人、告
      訴人亦均未指明：除七十九年之帳冊以外，龍華公司其餘年度所謂「應保存之
      會計憑證、帳簿報表」究竟所指確切細目為何，告訴人戊○○復無法明確指陳
      被告等故意滅失毀損應保存帳證之時間、地點（見本院九十二年三月十三日審
      判筆錄），此外，亦乏相關證據足證被告三人有使應保存之會計憑證、帳簿報
      表滅失毀損之故意，自難認被告三人有商業會計法第七十一條第二款之罪嫌。
    (2)有無遺漏會計事項不為記錄致使財務報表發生不實結果之故意？
      依證人丙○○製作之「帳證檢查報告書」，雖記載龍華公司歷年帳冊資料內容
      登載不全或無從查證，然並未論及該公司財務報表與現存提出之帳證資料有何
      不符或不實之結果，從而實難證明龍華公司之財務報表有因遺漏會計事項不為
      記錄而導致不實結果之情，況如前所述，被告三人主觀上是否具有「遺漏會計
      事項不為記錄，致使財務報表發生不實結果之故意」，本屬難以證明，是亦難
    認被告三人有商業會計法第七十一條第四款之罪嫌。再者，公訴人、告訴人並
      未明確指出被告等故意遺漏會計事項不為記錄致使財務報表發生不實結果之犯
      罪行為為何，又查，商業會計法第七十一條第四款係於八十四年五月十九日修
      正時始增列之規定，亦即上開行為在修正前並無相關處罰規定，是若以告訴人
      所指其係於七十九年間投資五百萬元，而被告迄於八十一年間始將投資股份記
      入一節，而認被告等故意遺漏會計事項不為記錄之犯罪行為係於七十九年迄八
      十一年之間，則上開行為亦無從依現行之商業會計法第七十一條第四款規定處
      罰，併予敘明。
（三）綜上所述，公訴人認被告三人另涉有行使偽造私文書及商業會計法等罪嫌一節
      ，均屬無從證明，本應均為無罪之諭知，惟公訴人既認為此部分犯嫌與前開論
      罪科刑之部分分別有牽連犯之裁判上一罪關係，爰均不另為無罪之諭知，附此
      敘明。
四、據上論斷，應依刑事訴訟法第二百九十九條第一項前段，刑法第二十八條、第二
    百十四條、修正後第四十一條第一項，罰金罰鍰提高標準條例第一條前段、第二
    條，判決如主文。
本案經檢察官黃秋婷到庭執行職務。
中      華      民  國      九十二    年      三    月    二十七    日
                                  臺灣高雄地方法院刑事第六庭
                                      法  官  周玉群
右正本證明與原本無異。
如不服本判決，應於判決送達後十日內，向本院提出上訴狀。
                                      書記官  林同啟
中      華      民      國      九十二    年      三    月    二十八    日
附錄本案論罪科刑法條：
中華民國刑法第二百一十四條(使公務員登載不實罪)：
  明知為不實之事項，而使公務員登載於職務上所掌之公文書，足以生損害於公眾或
  他人者，處三年以下有期徒刑、拘役或五百元以下罰金。


司法院資訊處製作；財團法人民間司法改革基金會備份。
